【裁判字號】    99,交聲,60
【裁判日期】    990706
【裁判案由】    聲明異議
【裁判全文】
臺灣屏東地方法院交通事件裁定          99年度交聲字第60號
聲  請  人  甲○○
上列異議人因違反道路交通管理處罰條例案件，對於原處分機關
於民國99年2 月22日所為之處分（原處分：屏監違字第裁
82-V00000000 號）聲明異議，本院裁定如下：
    主  文
原處分有關「汽車駕駛人酒精濃度超過規定標準」部分撤銷。
上開撤銷部分，甲○○汽車駕駛人，駕駛汽車經測試檢定酒精濃
度超過規定標準，吊扣小型車普通駕駛執照壹年及接受道路交通
安全講習。
    理  由
一、原處分意旨略以：異議人甲○○於民國99年2 月6 日晚上11
    時25分許，領有機器腳踏車執照而駕駛車牌號碼為8W-0472
    號之自用一般小客車，在台27線萬順路口處為警查獲其酒後
    駕車，並對其測得呼氣中所含呼氣酒精濃度為每公升0.80毫
    克，超過標準值之違規，乃掣單舉發，經查無訛，爰依道路
    條例第35條第1 項第1 款及第21條第1 項第2 款規定，裁處
    異議人罰鍰新臺幣（下同）45,000元，及吊扣普通重型機車
    駕駛執照，並施以道安講習。
二、異議意旨略以：本件已經另案移送刑事處分，就罰鍰部分請
    求撤銷；又關於吊扣駕照部分，伊酒駕當時係駕駛自用一般
    小客車而非騎乘機車，惟監理站卻吊扣其普通重型機車駕駛
    執照，請求予以撤銷等語。
三、按聲明異議屬司法救濟途徑之一種，由法院審查受處分人所
    涉違規事實是否成立，及原處分機關所適用之法條是否正確
    ，裁罰是否適當，因法院負有司法審查之作用，以本案而言
    ，就罰鍰、吊照及安全講習等處罰效果，應一併審理，並重
    為諭知，有臺灣高等法院暨所屬法院98年法律座談會刑事類
    提案第23號決議及審查意見可資參照。本件有關領有機器腳
    踏車執照駕駛小型車部分之罰鍰6,000 元，異議人已於99年
    2 月22日繳納乙事，為異議人不爭執，並有卷存交通部公路
    總局自行收納款項收據1 紙可稽，應可信為實在，而對此部
    分依異議人所提出之異議狀觀之，亦未異議之表示，是此部
    分本院自無庸加以審酌，惟就有關汽車駕駛人駕駛汽車經測
    試檢定酒精濃度超過規定標準之罰鍰、吊照及安全講習等處
    罰，依上開說明，本院自應予以審查，就此合先敘明。
四、按「汽車駕駛人有下列情形之一者，不得駕車：．．二、飲
    用酒類或其他類似物後其吐氣所含酒精濃度超過每公升○‧
    二五毫克或血液中酒精濃度超過百分之○‧○五以上。」、
    「汽車駕駛人，有下列情形之一者，應接受道路交通安全講
    習：．．二、有第三十五條第一項規定之情形。」、「汽車
    駕駛人，駕駛汽車經測試檢定有下列情形之一者，處新臺幣
    一萬五千元以上六萬元以下罰鍰，並當場移置保管該汽車及
    吊扣其駕駛執照一年；因而肇事致人受傷者，並吊扣駕駛執
    照二年；致人重傷或死亡者，吊銷其駕駛執照，並不得再考
    領：一、酒精濃度超過規定標準。」，此道路交通安全規則
    第114 條第2 款、道路交通管理處罰條例第24條第1 項第2
    款、第35條第1 項第1 款分別定有明文。
五、本件異議人甲○○於99年2 月6 日晚上11時25分許，駕駛車
    牌號碼為8W-0472 號之自用一般小客車，在台27線萬順路口
    處為警查獲其酒後駕車，並對其測得呼氣中所含呼氣酒精濃
    度為每公升0.80毫克，超過標準值之違規，乃掣單舉發，並
    經原處分機關以屏監違字第裁82-V00 000000 號裁決書裁處
    罰鍰45,000元，及吊扣普通重型機器腳踏車駕駛執照，並施
    以道安講習等情，為異議人所不爭執，並經本院依職權調取
    本院99年度交簡字第360 號異議人公共危險案件全部卷宗，
    核閱無訛，是異議人有此違規事實應可認定。
六、經查，就原處分所為裁罰是否適法妥當，分別論述如下：
  (一)罰鍰部分：
    按94年2 月5 日公布，於95年2 月5 日施行之行政罰法第
      26條規定：「一行為同時觸犯刑事法律及違反行政法上義
      務規定者，依刑事法律處罰之。但其行為應處以其他種類
      行政罰或得沒入之物而未經法院宣告沒收者，亦得裁處之
      。前項行為如經不起訴處分或為無罪、免訴、不受理、不
      付審理之裁判確定者，得依違反行政法上義務規定裁處之
      。」即所謂一事不二罰原則，究其立法理由，一行為同時
      觸犯刑事法律及違反行政法上義務規定時，由於刑罰與行
      政罰同屬對不法行為之制裁，而刑罰之懲罰作用較強，故
      在處罰目的相同且處罰方式相同時，若依刑事法律處罰，
      即足資警惕時，實無一事二罰再處行政罰之必要；且刑事
      法律處罰，由法院依法定程序為之，較符合正當法律秩序
      ，應予優先適用，但罰鍰以外之沒入或其他種類行政罰，
      因兼具維護公共秩序之作用，為達行政目的，行政機關仍
      得併予裁處。
    異議人因同一酒後駕車之行為，涉犯刑法第185 條之3之
      公共危險罪，業經本院99年度交簡字第360 號決判處有期
      徒刑3 月，並於99年7 月1 日確定，有本院99年度交簡字
      第360 號判決、案件基本資料各1 份在卷為憑，則依上開
      之說明，原處分機關自不得再予科處罰鍰之行政罰，原處
      分竟予以裁罰罰鍰45,000元，於法即有違誤。
  (二)吊扣駕駛執照部分：
    按道路交通管理處罰條例第35條第1 項僅規定「吊扣其駕
      駛執照一年」，並未明定其駕駛執照之種類，則有關吊扣
      、吊銷駕駛執照處分效力與執行方式之法令依據，當係依
      據道路交通管理處罰條例第68條規定，而該條業於94年12
      月14日修正公佈，並自95年3 月1 日施行。修正前之道路
      交通管理處罰條例第68條原規定：「汽車駕駛人，因違反
      本條例及道路交通安全規則之規定，受吊扣或吊銷駕駛執
      照處分時，吊扣或吊銷其持有各級車類之駕駛執照」，其
      立法意旨在於違規行為對道路交通秩序之維持及道路交通
      安全已生較大之影響，故規定吊扣或吊銷其持有各級車類
      之駕駛執照，以限制其繼續駕車行駛道路之權利，其係屬
      駕駛行為之限制，並不因所持駕駛執照種類不同而有所差
      異。惟因考量原條文將違法或違規駕駛人所持有各級車類
      之駕駛執照一併吊銷或吊扣，失之過酷，對於人民工作與
      生活影響過鉅，有違比例原則，經與交通部協商後，乃將
      其中「受吊扣處分者，吊扣其持有各級車類之駕駛執照」
      部分之規定刪除，則修正後道路交通管理處罰條例第68條
      之規定，既已刪除「吊扣」等字，而僅餘「吊銷」等字，
      依「明示其一，排除其他」之法理，該條應係明示排除「
      吊扣駕駛執照處分時，吊扣其持有各級車類之駕駛執照」
      之規定，而僅餘「吊銷駕駛執照處分時，始吊銷其持有各
      級車類之駕駛執照」之規定，而限縮修正前條文之適用範
      圍。循此以觀，駕駛人違反道路交通管理處罰條例第35條
      第1 項第1 款之規定而受吊扣駕駛執照處分時，依修正後
      同法第68條規定並參照其修正意旨，應僅得吊扣違規或違
      法當時駕駛車類之駕駛執照，否則將造成同一違規或違法
      行為，因受處分人持有駕駛執照種類之不同，而異其處分
      之結果。況酒醉駕車行為係製造法所不容許之風險，以風
      險製造之立場觀之，並不因駕駛車輛種類之不同，而有所
      差別，但從風險實現之觀點而言，酒醉駕駛車類之不同，
      其對於交通安全衍生之實害結果也有所差異，如駕駛人駕
      駛低一級之車類違反本條例之規定時，不論其所造成之實
      害結果，而一律吊扣駕駛人所持有之各類駕照，亦有違相
      同事件相同處理，不同事件不同處理之平等原則（臺灣高
      等法院暨所屬法院97年法律座談會刑事類提案第40號及98
      年法律座談會刑事類提案第23號討論暨審查意見參照）。
      準此，參諸上開道路交通管理處罰條例第68條之修正過程
      與修正理由，行為人有道路交通管理處罰條例第35條第1
      項第1 款所規定之違規行為，須吊扣駕駛執照時，應僅能
      吊扣行為人違法或違規當時駕駛車輛所憑之駕駛執照，不
      得再吊扣行為人所持有與駕駛違規車輛無關之其他各級車
      類駕駛執照至明。
    本件異議人因飲用酒類後駕駛自用一般小客車，且經酒精
      呼氣測試達每公升0.80毫克之情形，則依上開說明，異議
      人違規當時既係駕駛自用一般小客車，依法僅得以吊扣異
      議人所持有該級車類之駕駛執照（即小型車普通駕駛執照
      ），而原處分機關竟逕行吊扣其普通重型機器腳踏車駕駛
      執照，顯已逾越修正後道路交通管理處罰條例第68條之規
      範意涵及範圍，亦難認為合法。
  (三)道路交通安全講習部分：道路交通安全講習為罰鍰以外之其
    他種類之行政罰，兼具維護公共秩序之作用，為達行政目的
    ，依行政罰法第26條第1 項但書規定，原處分機關仍得予以
    裁處，並無違誤。
七、綜上所述，原處分裁處異議人罰鍰部分，既有上開未恰之處
    ，則異議人本件聲明異議，為有理由，自應由本院將原處分
    撤銷，並自為裁定如主文第2 項所示，以資適法。
八、依道路交通管理處罰條例第87條第2 項、道路交通案件處理
    辦法第20條前段，裁定如主文。
中    華    民    國    99    年    7     月    6     日
                    交通法庭    法  官  曾吉雄
以上正本證明與原本無異。
如不服本裁定應於收受送達後5 日內向本院提出抗告書狀敘述抗
告之理由抗告於台灣高等法院高雄分院。
中    華    民    國    99    年    7     月    6     日
                                書記官  林祥玉

司法院資訊處製作；財團法人民間司法改革基金會備份。
